臺灣花蓮地方法院民事判決
110年度簡上字第35號
上  訴  人  廖清河
訴訟代理人  陳清華律師
被上訴人    潘淑媛
訴訟代理人  萬鴻均律師
上列當事人間請求排除侵害事件，上訴人對於民國110年4月1日
本院花蓮簡易庭109年度玉簡字第35號第一審判決提起上訴，本
院於民國110年12月7日言詞辯論終結，判決如下：
    主      文
原判決命上訴人將坐落花蓮縣○○鎮○○○段000○000○000地號土地如
附圖所示A部分(面積約110.68平方公尺)之水泥清除，並將占用
之土地返還予被上訴人部分廢棄。
上開廢棄部分，被上訴人在第一審之訴駁回。
其餘上訴駁回。
第二審訴訟費用由上訴人負擔。
    事實及理由
一、被上訴人於原審起訴主張：伊所有坐落花蓮縣○○鎮○○○段000
    ○000○000地號土地(以下分別稱427、428、422土地，合稱系
    爭土地)，係於民國99年10月27日因買賣而取得，系爭土地
    於伊購得時，427地號土地雖有部分為既成道路（下稱系爭
    道路），被編定為交通用地，但427號地原寬度為7公尺，伊
    取得時，僅有中央約3公尺寬係鋪設水泥路面，於兩側各約2
    公尺均係土壤及草皮。427號地雖編定為交通用地，但尚未
    經政府徵收，仍屬伊所有。因此，每當玉里鎮公所欲整修及
    改善427號地上原有之3公尺水泥路面時，都會向伊取得「土
    地使用同意書」後再行施工，此為各級政府對於尚未徵收之
    既成道路之慣例做法。可見伊使用427號地之權利雖受有限
    制，但任何人要變更427號地之現狀，仍須經過被上訴人同
    意。詎料，上訴人廖清河明知427號地為伊所有，且原有道
    路兩側均為土壤及草皮，有保護坡地及涵養水分之功能，廖
    清河竟為圖個人使用便利及美觀，未經伊同意即擅自指示徐
    金萬在系爭土地如附圖所示A、B、C部分處鋪設水泥（下稱
    系爭占用部分），無權占用被上訴人之土地，妨害伊之所有
    權，嚴重破壞環境及生態。經伊請求上訴人回復原狀，上訴
    人均置之不理，伊依民法第767條第1項前段、中段規定為請
    求。上訴人將原本的水泥路面拓寬，現有路面可以看出有新
    舊水泥，伊請求將新的水泥路面清除，將土地還給伊。伊所
    提出的現場灌水泥的照片，穿黃色衣服的是徐金萬，照片裡
    面沒有廖清河。徐金萬說是廖清河委託他鋪設的。徐金萬在
    現場鋪設水泥的時候被我發現，伊有去報警，花蓮縣警察局
    玉里分局樂合派出所的警員有到場，伊有去該派出所備案竊
    佔，伊和徐金萬有去派出所做筆錄，伊不知道廖清河有沒有
    去做筆錄。原證二土地使用同意書伊只有同意3公尺路面，
    伊有權利維護我土地的現狀。廖清河說跟之前的地主買，之
    前的地主是伊的爺爺，他有告訴爸爸說他不同意開路，但政
    府機關3公尺路開下去之後，他心理不舒服，爺爺沒有把土
    地賣給他們等語。並聲明：上訴人應將如主文第1項所示之
    水泥清除，並將占用之土地返還予被上訴人。
二、上訴人則以：以前伊有跟地主買路權，要開路的時候有給地
    主錢，土地上也有界樁，伊沒有超過界樁，沒有超過地籍線
    。土地以前有買，那些老人家都已經不在世了，如果當初地
    主不肯的話，政府怎麼會去做那條路呢，既成的道路是寬6
    公尺。並聲明：被上訴人之訴駁回。
三、原審斟酌兩造主張及調查證據之結果，而為被上訴人部分勝
    訴之判決。上訴人不服原審判決提起上訴，並聲明：⒈原判
    決不利於上訴人部分廢棄。⒉上開廢棄部分，被上訴人在第
    一審之訴駁回。理由除引用原審所述外，另補陳：
　㈠被上訴人前手提供系爭土地，開闢之產業道路，為當地「二
    贊平村落」之聯外道路，因此稱為「二贊平產業道路」，道
    路寬約7公尺，長度約6公里，部份路段設有排水溝。二贊平
    產業道路位於海岸山脈，依法應由地方主管機關進行維修及
    養護工作，惟因花蓮縣玉里鎮公所經費拮据，對於該產業道
    路之維修，往往缓不濟急，因此當地居民遂組成「二贊平產
    業道路管理委員會」，負責產業道路之養護及維修，確保產
    業道路路況及行車安全，所需經費則向二贊平居民勸募，上
    訴人廖清河則為現任「二贊平產業道路管理會」主任委員。
    108年7月間，二贊平產業道路已年久失修，上訴人即以二贊
    平產業道路管理委員會名義，委由訴外人徐金萬進行產業道
    路維修及養護工程，範圍包括產業道路5長達約6公里所有路
    面，並非侷限在系爭土地所在之路段。由於系爭土地適位於
    二贊平產業道路之「髮夾彎」位置，原先該路段鋪設之約3
    公尺寬水泥路面，如遇天雨路滑，兩側復為邊坡，大型車輛
    轉彎時，或遇兩車會車之際，稍有不慎，輪胎即駛出水泥路
    面，險象環生，管委會因此決議在該「髮夾彎」加鋪水泥路
    面，確保行車安全，其他類此之路，亦復如是。由此觀之，
    管委會決議在二贊平產業道路彎道處加鋪水泥路面，係為確
    保用路人安全，係為公共利益，非為一己私利，此觀被上訴
    人對上訴人提出竊佔告訴案件，經檢察官不起訴處分在案。
    可知被上訴人主張上訴人「竟為圖個人使用便利及美觀」，
    擅自指示徐金萬鋪設水泥云云，尚有誤會。
　㈡上訴人為「二贊平產業道路管理委員會」主委，二贊平產業
    道路為面「寬度7公尺」之「既成道路」，業據被上訴人於
    起訴狀中自認在卷，上訴人為維修二贊平產業道路，而在系
    爭土地所在之「髮夾彎」位置，加鋪水泥路面，係為便於「
    公眾通行」，確保行車安全。由此觀之，二贊平產業道路既
    為既成道路，而有公用地役關係存在，被上訴人所有之系爭
    土地其所有權行使，即應受限制，不得違反供公眾通行之目
    的，而排除他人使用，上訴人因二贊平產業道路，年久失修
    ，尤以系爭土地所在位置為髮夾彎，原有3公尺水泥路面，
    已不敷使用，因此管委會決議在原有產業道路「7公尺」範
    圍内，加鋪水泥路面，方便公眾通行及確保行車安全，係為
    公眾利益，並非如被上訴人所稱為「個人便利及美觀」，與
    該產業道路供公眾通行之目的相符，類此之改善產業道路路
    況，便利公眾通行之作法，二贊平產業道路其他路段之土地
    所有權人，均無異議，被上訴人系爭土地之所有權能，既受
    不得違反公眾通行目的之限制，則上訴人基於公共利益，所
    為之合於該目的之行為，自無侵害其所有權可言，從而被上
    訴人以其所有權受侵害為由，請求上訴人拆除加鋪之水泥路
    面，即屬無據，原審判決疏未注意及此，遽認上訴人應拆除
    鋪設之水泥路面，尚有未洽。
  ㈢二贊平社區位於海岸山脈山麓處，當地居民約有9戶左右並非
    僅有1-2戶住家。平日除當地居民需利用改善之二贊平產業
    道路，作為聯外道路以外，另種植農作物於山區之山下農民
    ，亦須經由改善之二贊平產業道路，作為聯外道路，例如採
    收高麗菜，須以15或20噸卡車搬運等是。由此觀之，二贊平
    產業道路之改善，係為當地居民及山下農民之公共利益。再
    者，108年12月17日二贊平產業道路改善後未久，贊平11號
    村民住家，慘遭祝融肆虐，前來搶救之消防車及救護車，多
    達近10輛，當時若非二贊平產業道路已修繕，在髮夾彎及各
    轉彎處加鋪水泥路面，消防車及救護車均可能因路面狹宰，
    不易行駛，而延誤救災黃金時刻。可見二贊平產業道路之改
    善，純係為公益，並非圖一己私利。又系爭土地使用地類別
    既為「交通用地」，被上訴人復自認「系爭土地於原告取得
    時，雖係既成道路」及「但系爭土地原寬度為7公尺」，則
    上訴人在既成產業道路7公尺範圍内，為利公眾通行，加鋪
    水泥路面以策安全，乃基於公共利益，所為合於該目的之行
    為，自無侵害被上訴人所有權，於法並無不合，反觀被上訴
    人行使所有權，訴請上訴人拆除加鋪水泥路面，則違反公眾
    通行之目的，與公共利益，背道而馳，於法不合。又大法官
    會議釋字第440號解釋係針對既成道路「埋設地下設施物」
    妨礙土地權利人權利行使，致生損害之案例，認此情形，形
    成其個人特別之犧牲，自應享有受相當補償之權利，惟本件
    上訴人並非在既成道路「埋設地下設施物」，而是在原先7
    公尺寬之既成道路「路面」，鋪設水泥路面，以策行車安全
    ，二者有如天壤之別，非可一概而論。又系爭既成道路鋪設
    水泥路面，是否基於公共利益目的？不因係主管機關鋪設或
    由二贊平產業道路管委會鋪設而有異，類此偏僻山區，冀望
    主管機關撥款修繕產業道路，往往缓不濟急，二贊平產業道
    路管委會因此向村民募款，修繕產業道路水泥路面，以策行
    車安全，此與古人「修橋鋪路」之善行無異，更應認係為「
    公益」，非為「私利」。況被上訴人所稱「私利」，究何所
    指？究為何人私利而鋪設？被上訴人並未舉證，而產業道路
    沿途，均有村民種植農作物，二贊平社區尚有9戶人家居住
    ，倶見上訴人修繕系爭產業道路，係為公共利益，非為一己
    私利，於法並無不合。
　㈣被上訴人所提出者之工程名稱為「東豐里農路改善工程」，
    並非「二贊平產業道路改善工程」，而「東豐里農路」眾多
    ，遍佈山區，上開東豐里農路改善工程，並非二贊平產業道
    路改善工程，抑且上開東豐里農路改善工程為「103年度」
    之小型工程，並非「102年度」之小型工程，地點與時間，
    均與被上訴人起訴時提出之「土地使用同意書」記載之地點
    及時間不合，上開「土地使用同意書」，又無玉里鎮公所收
    文戳章，無從證明被上訴人曾提供該「土地使用同意書」予
    玉里鎮公所，作為二贊平產業道路修繕，限制在3公尺範圍
    内之依據。可見被上訴人原審提出之「土地使用同意書」，
    似為臨訟杜撰，上訴人否認其内容之真正，洵不足信。再者
    ，根據上訴人提出之系爭土地地籍圖謄本所示，系爭土地地
    籍圖謄本，比例尺為1:500，即地籍圖謄本1公分寬度，實際
    為5公尺寬，經以測量尺丈量後，地籍圖謄本顯示系爭土地
    為1.9公分寬，實際寬度為9.5公尺。由此觀之，編定為「交
    通用地」之系爭土地，寬度為9,5公尺，並非7公尺，被上訴
    人於起訴狀所稱「但系爭土地原寬度為7公尺」，為既成道
    路之寬度，並非編定為「交通用地」之寬度，被上訴人既於
    起訴狀自認系爭土地為「既成道路」，「原寬度為7公尺」
    ，在辯論主義所行之範圍内有拘束法院之效力，法院應認被
    上訴人自認之事實為真，並以之為裁判之基礎。可見，上辨
    人在二贊平產業道路原有7公尺寬之既成道路範圍，修繕路
    面，以策行車安全，純係為公共利益，並非為一己私利，於
    法並無不合。
四、被上訴人除引用原審所述外，另補陳：
　㈠系爭土地雖編定爲「交通用地」，但其所有權仍爲被上訴人
    ，可見系爭土地尚未被徵收，被上訴人仍係有系爭土地之所
    有權能，對於無權占有其土地者，仍得行使民法第767條之
    物上請求權，請求無權占有者返還土地。上訴人既未經被上
    訴人之同意，擅自在系爭土地上鋪設水泥，自已侵害被上訴
    人之所有權甚明，上訴人辯稱被上訴人之所有權未受侵害云
    云，並無可採。況按大法官釋字第440號解釋，就算是既成
    道路，主管機關若要開挖土地（如挖測溝）或埋設地下設施
    （如管線），也須經土地所有人之同意，而不在既成道路所
    有人應受負擔之列。因此，系爭土地雖列為交通用地，但被
    上訴人仍然保有所有權能，上訴人假借公益為目的，未經被
    上訴人同意擅自鋪設水泥，自屬侵害被上訴人對系爭土地之
    所有權甚明。
　㈡上訴人雖稱當地村民有組成「二赞平產業道路管理委員會」
    向村民募款作為養護產業道路之經費。然該組織並無任何法
    源依據，被上訴人也從未參加該組織，且非組織成員，更未
    曾同意該組織得在被上訴人之系爭土地上鋪設水泥。上訴人
    主張二贊平產業道路其他路段之土地所有權人，均無異議云
    云，並非事實，因為被上訴人就未曾同意，因此，縱使其他
    土地所有權人無意見，亦無法拘束被上訴人。況系爭道路之
    養護機關為玉里鎮公所，本應由玉里鎮公所編列預算維護，
    就算公所預算有限，上訴人理應事先徵得土地所有權人及道
    路主管機關，才能進行改善或維護，但上訴人未經同意，即
    擅自於系爭土地上鋪設水泥。足見，上訴人以不具法律效力
    之組鐵及決定，主張其係合法在系爭土地鋪設水泥，並無理
    由。
  ㈢從航照圖可見，系爭土地周圍及上方多是原始叢林，只有部
    分土地摘種果樹，一般居民或農民上山耕作或收成，也只需
    要使用農用搬運車或小貨車，而系爭土地上原鋪設之3公尺
    水泥路面，已經足供一般機車、汽車及所有農用車輛通行，
    上訴人明顯是為自己或特定人之利益，並非完全為了公眾通
    行之目的。況被上訴人位於系爭道路下方之土地，原欲申請
    農業造林種植苗木，但林業技士到場勘查後表示，因苗木成
    長過程水苗木無法汲取所需之雨水，就容易枯死。系爭土地
    二側原是土壤，本有涵養水分及排水功能，若上訴人未將二
    側鋪滿水泥，則雨水就能流入二側土壤，並依地勢向下流入
    被上訴人之422號土地，被上訴人即能順利申請農業造林，
    使種植之苗木正常生長。如今因上訴人將二側土壤填滿水泥
    後，雨水即順著水泥往山下流，無法流入土壤灌溉下方樹木
    或作物，致使山下更多樹叢將枯死，進而造成邊坡崩塌，甚
    至土石流。是以，上訴人於系爭土地上鋪設水泥，顯然是弊
    大於利，上訴人假借公益之目的，行侵害被上訴人權利之實
    ，顯非適法。
　㈣102年4月11日，上訴人哥哥訴外人廖旺找被上訴人，表示因
    二贊平產業道路之原有路面破損，其欲向當時之玉里鎮民代
    表邱玉林爭取小型建議款進行修繕，但系爭427地號土地為
    被上訴人所有，必須先取得被上訴人之同意，始能進行後續
    申請預算及發包、施工，被上訴人遂於同日出具「土地使用
    同意書」交予廖旺，並於同意書上載明僅同意在現有路面範
    圍進行改善，不同意增加面積等内容。被上訴人於102年4月
    11日出具土地使用同意書後，邱玉林代表係於103年7月14日
    始發函向玉里鎮公所建議撥付新台幣95,000元作為上開農路
    改善工程之經費。玉里鎮公所接獲邱玉林代表之經費建議案
    ，即於同年辦理發包及施工，並於同年12月間完成驗收及付
    款。從被上訴人閱覽之檔案可清楚證明，被上訴人確實於10
    2年出具「土地使用同意書」交予廖旺作為邱玉林代表向玉
    里鎮公所申請修繕系爭農路之經費，且邱代表也確實向公所
    申請，並經公所發包施作；以及依施工前、後之照片可證明
    ，當時修繕系爭土地時，僅在原有路面範圍（約3公尺）進
    行修繕，兩側仍保留原有土壤（約4公尺），足見公所發包
    施作之範圍，完全是按被上訴人同意書上所載内容施作。此
    與當時一起列入修繕之其他路段相比，其他路段之修繕均是
    將路面全數鋪滿，與被上訴人之系爭土地路面有明顯差距即
    可證明。綜上可知，縱使系爭土地編定為交通用地，但在系
    爭土地未被徵收以前，被上訴人就系爭土地既仍保有所有權
    能，況被上訴人從未阻攔任何人使用及通行系爭土地，並無
    違反系爭土地供公眾通行之目的。既然被上訴人並未妨礙公
    眾通行，則上訴人未經被上訴人同意，即擅自在系爭土地兩
    側鋪設水泥之行為，確已侵害被上訴人對系爭土地之所有權
    ，上訴人以公益為理由，主張被上訴人之所有權應受限制，
    其鋪設水泥之行為於法並無不合云云，並無可採。
  ㈤並聲明：上訴駁回。
五、本院得心證之理由：　　　　 
  ㈠按所有人對於無權占有或侵奪其所有物者，得請求返還之。
    對於妨害其所有權者，得請求除去之，民法第767條第1項前
    段、中段分別規定甚明。次按當事人主張有利於己之事實者
    ，就其事實有舉證之責任，民事訴訟法第277條前段亦有明
    文。而以無權占有為原因，請求返還所有物之訴，被告對原
    告就其物有所有權存在之事實無爭執，而僅以非無權占有為
    抗辯者，原告於被告無權占有之事實，無舉證責任；被告應
    就其取得占有，係有正當權源之事實證明之（最高法院72年
    度台上字第1552號判決意旨參照）。本件上訴人既不否認有
    於被上訴人所有之系爭土地上鋪設水泥之事實，僅辯稱其所
    占用之部分乃既成道路等語，揆諸前揭法條及判決意旨，自
    應由上訴人就其所述之利己事實，負舉證說明之責。
　㈡次按公用地役關係乃私有土地而具有公共用物性質之法律關
    係，與民法上地役權之概念有間，久為我國法制所承認，既
    成道路成立公用地役關係，首須為不特定之公眾通行所必要
    ，而非僅為通行之便利或省時；其次，於公眾通行之初，土
    地所有權人並無阻止之情事；其三，須經歷之年代久遠而未
    曾中斷，所謂年代久遠雖不必限定其期間，但仍應以時日長
    久，一般人無復記憶其確實之起始，僅能知其梗概為必要（
    司法院大法官會議釋字第400號解釋理由參照）。又因公用
    地役關係，土地所有人行使所有權應受限制者，應限於原供
    公眾通行之既成道路部分，難謂因公眾通行之必要得任意變
    更其位置或擴張其範圍（最高法院90年度台上字第227號判
    決意旨參照）。準此，若未變更其位置或擴張其範圍，而僅
    於其上鋪設柏油或水泥以利通行，自難認有何侵害土地所有
    權人權益之情事。
  ㈢經查，427土地使用地類別為交通用地，系爭道路為既成道路
    ，寬度為7公尺，僅有中央約3公尺寬鋪設水泥路面，兩側各
    約2公尺均係土壤及草皮等情，為被上訴人於起訴狀所自陳
    ，且為上訴人所不爭執，復有427土地登記謄本、地段圖及
    附圖即土地複丈成果圖可佐，堪信為真實。系爭道路既供不
    特定公眾通行使用迄今，為既成道路，應認有公用地役關係
    存在。是系爭道路總度既為7公尺，則上訴人在上開範圍內
    鋪設水泥，並未變更其位置或擴張其範圍，應認合乎供公用
    通行使用之公共利益，非屬無權占用之侵權行為，被上訴人
    應予容忍。而上訴人就系爭占用之B、C部分未能舉證證明符
    合既成道路之成立要件，本院自難認該部分存有公用地役關
    係，是上訴人未經系爭土地所有權人即被上訴人同意，逕自
    於其上鋪設水泥道路，即屬無權占有。
  ㈣綜上，被上訴人主張上訴人無權占用系爭土地，請求刨除占
    用422土地如C部分（面積約25.23平方公尺）、占用428土地
    如B部分（面積約4.17平方公尺）水泥路面，返還該土地，
    即屬有據，逾此部分之請求，即屬無據。　　
六、綜上所述，被上訴人依民法第767條第1項之規定，請求上訴
    人將系爭土地如附圖B、C部分之水泥清除，將該土地返還被
    上訴人，為有理由，應予准許，請求上訴人將系爭土地如附
    圖A部分之水泥清除，則屬無據，不應准許。從而原審就上
    開不應准許部分（即A部分），為上訴人敗訴之判決，尚有
    未合，上訴論旨指摘原判決此部分不當，求予廢棄改判，為
    有理由，爰由本院廢棄改判如主文第2項所示。另被上訴人
    本訴請求應准許部分，原審為上訴人敗訴之判決，並無不合
    ，上訴論旨指摘原判決此部分不當，求予廢棄改判，為無理
    由。又被上訴人為防衛其財產權而訴請上訴人清除水泥，所
    為訴訟行為乃防衛其權利所必要，爰依民事訴訟法第81條第
    2款，命上訴人負擔全部訴訟費用，併此敘明。
七、本件事證已臻明確，兩造其餘之攻擊或防禦方法及所用之證
　　據，經本院斟酌後，認為均不足以影響本判決之結果，爰不
　　逐一論列，併此敘明。
八、據上論結，本件上訴為一部有理由、一部無理由，依民事訴
    訟法第450條、第449條第1項、第79條，判決如主文。　　
中　　華　　民　　國　　110 　年　　12　　月　　28　　日
 　               民事第二庭  審判長法官  李可文
                              法      官  林敬展
　　　　　　　　　　　　　　  法      官  鍾志雄
以上正本係照原本作成。
如不服本判決，僅得於上訴人上訴利益合計超過150 萬元，且收
受本判決正本送達後20日內，以適用法規顯有錯誤為理由時，向
本院提出上訴狀（須按他造當事人之人數附繕本），經本院許可
後方得上訴至最高法院。
上訴時應提出委任律師或具有律師資格之人之委任狀；委任有律
師資格者，另應附具律師資格證書及釋明委任人與受任人有民事
訴訟法第466條之1第1項但書或第2項所定關係之釋明文書影本。
若委任律師提起上訴者，應一併繳納上訴審裁判費，否則本院得
不命補正逕行駁回上訴。　　　　　　　　　　　　　　
中　　華　　民　　國　　110 　年　　12　　月　　28　　日
                              書記官  徐大鴻